臺灣高等法院臺中分院刑事判決
110年度上訴字第1523號

上  訴  人  
即  被  告  黃春榮


選任辯護人  張庭禎律師
上列上訴人因偽造文書案件，不服臺灣臺中地方法院110年度訴
字第315號中華民國110年5月26日第一審判決（起訴案號：臺灣
臺中地方檢察署110年度偵字第249號），提起上訴，本院判決如
下：
    主  文
原判決關於沒收部分，撤銷。
其餘上訴駁回。
黃春榮所宣告之刑，緩刑參年。
    事  實
一、黃春榮為黃○清之胞兄，緣2人之父親黃○義、母親魏○代前於
    民國93年7月14日，委請代書周○美製作代筆遺囑，將魏○代
    名下位於臺中市○○區○○路000巷00號建物及臺中市○○區○○○段
    648、649地號土地分歸黃春榮所有；黃○義名下臺中市○○區○
    ○○段774地號（下稱774地號土地）土地權利範圍全部、同段
    600地號土地（下稱600地號土地）權利範圍2924分之1924歸
    黃○清所有、餘600地號土地權利範圍2924分之1000歸黃春榮
    所有，並先將774地號土地設定最高限額抵押權予黃○清（起
    訴書誤載600地號土地亦設定最高限額抵押權予黃○清）。黃
    春榮明知有該代筆遺囑，因黃○清未育有子女，如繼承黃○義
    之土地，將來該等土地可能為黃○清之配偶所有，竟利用於1
    06年8月1日申請黃○義之印鑑證明，以辦理魏○代遺產繼承事
    宜之便，基於行使偽造私文書及使公務員登載不實之犯意，
    未取得黃○義同意或授權，於106年11月9日，在臺中市大里
    地政事務所，盜蓋黃○義之印鑑（文）在774、600、825地號
    土地之土地登記申請書、土地所有權贈與移轉契約書上，而
    偽造該等私文書，並將之交予不知情地政事務所人員而行使
    之，於同年月10日，使承辦公務員經形式審查後將上開不實
    之事項，登載於職務上所掌管之土地登記簿（即將774、600
    、825地號土地自黃○義名下，以贈與為原因，登記為黃春榮
    所有）。足以損害於戶政機關印鑑管理、地政機關地政管理
    之正確性、黃○義、及除黃春榮以外之黃○義其他法定繼承人
    黃○清、黃○月、黃○霞對黃○義財產(即825地號土地)之期待
    利益。嗣黃○義於000年0月00日死亡，黃○清於辦理繼承時，
    始發現原應依代筆遺囑取得之774地號土地全部及600地號土
    地2924分之1924，業經黃春榮登記於其名下，而悉上情。
二、案經黃○清委由吳中和、彭冠寧律師告訴臺灣臺中地方檢察
    署檢察官偵查起訴。 
    理  由
一、證據能力部分：
    本判決下列引用之言詞及書面陳述等各項證據資料，關於被
    告以外之人於審判外陳述之傳聞供述證據，檢察官、上訴人
    即被告黃春榮（下稱被告）及其辯護人於審判程序中均不爭
    執證據能力，知有傳聞證據之情形亦未於言詞辯論終結前聲
    明異議，本院審酌該等證據作成時之情況，並無取證之瑕疵
    或其他違法不當之情事，且與待證事實具有關聯性，依刑事
    訴訟法第159條之5第2項之規定應均具有證據能力。其餘認
    定本案犯罪事實之非供述證據，經查並無違反法定程序取得
    之情，依刑事訴訟法第158條之4規定反面解釋，亦應具證據
    能力。
二、認定犯罪事實所憑之證據及理由：
　 上開事實除825地號土地部分，被告辯稱其經黃○義同意，始為前揭登記外，餘均自白不諱（見本院卷第117至118頁），復有證人即告訴人黃○清於偵查中之證述（見他字卷第73至77、157至161、171至175、321至325頁）、證人即代書周○美於偵查中之證述（見他字卷第173至174頁）、證人即被告之妹黃○月於偵查及原審之證述（見他字卷第76頁，原審卷第87至101、106頁）、證人即被告之妹黃○霞於偵查中之證述（見他字卷第76頁）等可資佐證，並有魏○代、黃○義於93年7月14日書立之代筆遺囑、臺中市○○區○○○段000○000地號土地登記謄本、臺中市○○區○○○段000○000○000地號土地登記謄本、臺中市大里地政事務所109年5月22日里地資字第0000000000號函暨檢附之○○區○○○段000、000地號、○○○段000、000及000地號之土地登記公務用謄本、臺中市大里地政事務所109年6月16日里地一字第0000000000號函暨檢附之106年里普登字第058500號土地登記申請書及其附件、臺中市霧峰區戶政事務所109年6月12日中市霧戶字第1090002147號函暨檢附之黃○義申辦印鑑證明申請書及附件、臺中市大里地政事務所109年8月27日里地一字第0000000000號函暨檢附之106年里普登字第018990號土地登記申請書及其附件、臺中市霧峰區戶政事務所109年8月25日中市霧戶字第1090003132號函等資料在卷可憑（見他字卷第11至37、41至47、51至55、65至70、101至137、143至151、197至257、263頁）。是被告任意性之自白核與事證相符，應堪採信。至825地號土地部分，被告固辯稱其係經父親黃○義同意而為等語。惟被告辦理上開774、600地號土地及825地號土地過戶係同時辦理，且其時所用之黃○義印鑑證明，乃其於106年8月1日辦理其母親遺產繼承事宜時所申請，份數高達5份且不限定用途（見他字卷第147、239頁），而非黃○義另於同年11月間登記本案時再行委任被告申請，顯見於其時即有利用上開印鑑證明以遂行日後登記之意圖，再參以被告於本院行準備程序時亦已就此為認罪之表示（見本院卷第81頁），是其嗣於本院審理時翻異其詞，自無足採。又被告為如事實欄之犯行，足生損害於戶政機關印鑑管理、地政機關地政管理之正確性、黃○義、及除黃春榮以外之黃○義其他法定繼承人黃○清、黃○月、黃○霞對黃○義財產(即825地號土地)之期待利益。綜上所述，本件事證明確，被告上開犯行，堪以認定，應依法論科。
三、論罪：
　㈠被告上開行為後，刑法第214條雖於108年12月25日修正公布
    ，並於同年月27日起生效施行；經比較修正前、後之規定，
    上開法條之構成要件及刑度均無變動，修正後所規定之罰金
    刑部分，係將罰金數額修正提高30倍，與修正前規定之罰金
    刑部分經適用刑法施行法第1條之1第2項本文規定調整倍數
    後之罰金數額，核屬一致；則修正後規定既僅針對原須經調
    整倍數之罰金數額予以明文，與修正前規定罰金刑之輕重相
    同，而無涉及科刑規範之變更，即不生新舊法比較之問題；
    從而，應依一般法律適用原則，逕予適用裁判時法即修正後
    之規定。
　㈡核被告所為，係犯刑法第216條、第210條之行使偽造私文書
    罪，及同法第214條之使公務員登載不實罪。被告在土地登
    記申請書、土地所有權贈與移轉契約書上盜蓋印文係偽造私
    文書之階段行為，其偽造私文書之之低度行為，則為行使之
    高度行為所吸收，均不另論罪。被告將偽造之土地登記申請
    書、土地所有權贈與移轉契約書提交給不知情之地政機關承
    辦人員，申辦本案房地之移轉登記，所為既係在行使該份偽
    造之私文書，亦係在著手使承辦之公務員登載前述不實之產
    權登記事項，前開2罪之行為有局部重疊，係以1行為同時觸
    犯上開2罪名之想像競合犯，依刑法第55條前段規定，應從
    一重之行使偽造私文書罪處斷。檢察官就前述犯罪事實，僅
    敘及774、600地號土地，漏未敘及825地號土地及偽造不實
    之土地所有權贈與移轉契約書，惟被告此部分犯行，與前開
    已起訴部分之犯罪事實間，有實質上一罪之關係，為起訴效
    力所及，本院應併予審理。
四、上訴駁回部分：
　　原審經審理結果，認被告上開犯行罪證明確，適用刑事訴訟
    法第299條第1項前段，刑法第216條、第210條、第214條、
    第55條前段，刑法施行法第1條之第1項等規定，並審酌被告
　　明知黃○義並無將774、600及825地號土地贈與被告本人之意
    思，竟未得黃○義之同意或授權，虛構贈與之事實，將黃○義
    所有之上開土地辦理所有權移轉登記予自己，未能遵守黃○
    義之代筆遺囑，對黃○義之所有權、黃○清之繼承權以至地政
    機關管理不動產資料之正確性，造成損害，足認其法律觀念
    淡薄，所生危害非輕，犯後否認(嗣於本院坦承大部分，此
    部分列為宣告緩刑事由之一）犯行，實屬可議，並兼衡其犯
    罪之目的、動機、手段、未能與告訴人達成和解(嗣於本院
    和解，亦列為緩刑事由之一）此等一切情狀，量處有期徒刑
    1年10月。核其認事、用法、量刑均無不當。被告上訴雖謂
    ：原審量刑過重，請求從輕量刑等語。惟本件原審判決已依
    刑法第57條之規定審酌被告上開一切情狀而量處上述罪刑，
    核其認事用法並無不當，所處之刑符合「罰當其罪」之原則
    ，並無輕重失衡之情形，是其上訴認原判決所量處之刑度過
    重，為無理由，應予駁回。
五、緩刑之宣告：
　　被告前未曾受有期徒刑以上刑之宣告，有臺灣高等法院被告
    前案紀錄表可按，其為本件犯罪固值非難，惟其因一時失慮
    ，偶罹刑典，事後已於本院審理中已坦承大部分犯行，已與
    告訴人達成和解，依上開代筆遺囑而為，並履行及獲其他法
    定繼承人之同意將825地號土地分給被告，有和解書、600、
    774地號土地登記第一類謄本及遺產分割協議書在卷可憑（
    詳下述），告訴人並於本院表示同意給予緩刑等語（見本院
    卷第83頁），足認被告經此刑之宣告後，應知警惕而無再犯
    之虞，本院因認以暫不執行其刑為當，爰併予宣告緩刑3年
    。
六、撤銷（沒收）部分：
　 按犯罪所得屬於犯罪行為人者沒收之，於全部或一部不能沒
   收或不宜執行沒收時，追徵其價額；宣告前2條之沒收或追徵
   ，有過苛之虞、欠缺刑法上之重要性、犯罪所得價值低微，
   或為維持受宣告人生活條件之必要者，得不宣告或酌減之，
   刑法第38條之1第1項前段、第3項，38條之2第2項分別定有明
   文。而「任何人都不得保有犯罪所得」為普世基本法律原則
   ，犯罪所得之沒收、追繳或追徵，在於剝奪犯罪行為人之實
   際犯罪所得（原物或其替代價值利益），使其不能坐享犯罪
   之成果，以杜絕犯罪誘因，性質上屬類似不當得利之衡平措
   施，著重所受利得之剝奪，是依刑法第38條之1第5項規定，
   犯罪所得已實際合法發還被害人者，不予宣告沒收或追徵。
   本件被告與告訴人於110年8月4日，先就600、774地號土地達
   成和解，其中774地號土地被告已於110年8月4日以贈與為原
   因之所有權移轉登記，將所有權人回復為告訴人；600地號土
   地於110年11月15日以登記不計入贈與總額方式申報權利持分
   2924分之1924予告訴人，於未過戶前，被告同意設定最高限
   額新臺幣2千萬元視同擔保產權之違約金，並交付該筆土地所
   有權狀正本予告訴人保管，嗣移轉完畢當日告訴人無條件塗
   銷該抵押權等情，有和解書、600、774地號土地登記第一類
   謄本在卷可憑(見本院卷第89、125至、129頁）。關於825土
   號土地部分，除黃春榮以外之黃○義其他法定繼承人黃○清、
   黃○月、黃○霞等，均同意將此部分土地由被告黃春榮繼關承
   ，亦有遺產分割協議書在卷可憑（見本院卷第103頁）。則77
   4地號土地已歸還告訴人、825號則已回復原狀，揆諸前揭說
   明，即不予沒收；而600地號土地雖尚未依代筆遺囑之意歸還
   告訴而未回復原狀，惟已設定最高限額新臺幣2千萬元視同擔
   保產權之違約金予告訴人，已如上述，如仍予以宣告沒收，
   顯有過苛之虞，爰依刑法第38條之2第2項規定，亦不予宣告
   沒收。則原判決關於上開土地，仍予宣告沒收及追徵，尚有
   未洽，即屬無可維持。又刑法修正後，關於沒收，獨立於主
   刑之外，並非附屬於主刑之從刑，只須將沒收部分予以撤銷
   改判即可，殊無將原審判決全部，或連同主刑部分之罪刑併
   予撤銷改判之必要，故本院僅就原判決上開沒收部分予以撤
   銷改判，不予宣告沒收。
據上論斷，應依刑事訴訟法第368條、第369條第1項前段、第364
條，刑法第74條第第1項第1款，判決如主文。
本案經檢察官黃靖珣提起公訴，檢察官謝名冠到庭執行職務。 
中　　華　　民　　國　　110 　年　　10　　月　　27　　日
        　　刑事第二庭    審判長法　官  何　志　通      
　　　　　　　　　　　　　　    法　官  許  月  馨      
　　　　　　　　　　　　　　　  法　官  吳  進  發      
以上正本證明與原本無異。                                
如不服本判決應於收受送達後二十日內向本院提出上訴書狀，其
未敘述上訴之理由者，並得於提起上訴後二十日內向本院補提理
由書（均須按他造當事人之人數附繕本）「切勿逕送上級法院」
。因疫情而遲誤不變期間，得向法院聲請回復原狀。          
　　　　　　　　　　　　 　　　 書記官  洪  宛  渝
　　　　　　　　　　　　　　　　
中　　華　　民　　國　　110 　年　　10　　月　　27　　日